【裁判字號】    90,台上,2825
【裁判日期】    900510
【裁判案由】    違反毒品危害防制條例
【裁判全文】
最高法院刑事判決                                九十年度台上字第二八二五號
    上  訴  人  甲○○
右上訴人因違反毒品危害防制條例案件，不服台灣高等法院台南分院中華民國九十年
二月十三日第二審更審判決（八十八年度上更(一)字第八三號，起訴案號：台灣嘉義地
方法院檢察署八十七年度偵字第三七、五三一號），提起上訴，本院判決如左：
    主  文
原判決撤銷，發回台灣高等法院台南分院。
    理  由
本件原判決認定上訴人甲○○意圖營利，基於販賣毒品海洛因之概括犯意，連續於：
(一)民國八十六年十一月二十一日下午，及同年十二月九日或十日二十一時許，在彰化
縣員林鎮、社頭鄉交界附近，及嘉義縣竹崎鄉○○路，先後二次，各以新台幣（下同
）三千元之價格，販賣海洛因一包予郭國書。(二)同年十月起至同年十二月初止，在彰
化縣社頭鄉○○村○○路○段二三一號住處，及嘉義市○○路等地，以三千元、五千
元、九千元、一萬元、二萬元不等之價格，先後七次，販賣海洛因予蔡坤榮，計得款
五萬五千元。(三)同年十一月中旬，在嘉義縣竹崎鄉○○路電動玩具店內，以三千元之
價格，販賣海洛因一包予張明吉。(四)同年十一月間某日及同年十二月間某日，在嘉義
縣竹崎鄉○○路電動玩具店內及其前開住處，先後二次，分別以一千五百元及三千元
之代價，販賣海洛因予黃堂皇。(五)同年十一月間某日起至同年十二月間某日止，分別
在嘉義縣竹崎鄉○○路電動玩具店內及其前揭住處，先後二次，各以二千元之價格，
販賣海洛因予廖金陽。(六)同年十一月間某日起至同年十二月間某日止，在彰化縣員林
鎮往社頭鄉○地○道出口附近，先後二次，各以三千元之代價，販賣海洛因予林文字
等情。因而撤銷第一審判決，改判論處上訴人連續販賣毒品罪刑，固非無見。
惟查：(一)被告之自白，須非出於強暴、脅迫、利誘、詐欺、違法羈押或其他不正之方
法，且與事實相符者，始得採為證據，刑事訴訟法第一百五十六條第一項定有明文。
故審理事實之法院，遇有被告對於自白提出刑求之抗辯時，應先於其他事實而為調查
。本件上訴人於第一審及原審表明其警訊之自白，係遭警方脅迫所致（見第一審卷第
一一四頁、原審更(一)卷第一宗第一三八、一三九頁、第二宗第四九、五○頁）。乃原
審就上訴人之斯項抗辯，並未依法詳加調查究明，以察警方取得自白之程序是否適法
，即遽採其警訊之自白為論處上訴人罪刑之基礎，自難認適法。又證人所為不利於被
告之供述，固得採為被告犯罪之證據，惟此項不利之供述，須非出於強暴、脅迫、利
誘、詐欺或其他不正之方法者，始得採為判決之依據。原判決以郭國書、蔡坤榮於警
訊時所為不利於上訴人之供述，作為上訴人為本件犯行之憑據。但上訴人於原審辯稱
：郭國書係遭刑求，始供述向伊販賣海洛因（見原審更(一)卷第二宗第五九頁）；另蔡
坤榮於原審亦供陳：伊在警訊時，係遭警方誤導，以為伊犯案部分可以減輕，才供述
向上訴人購買海洛因等情（見原審更(一)第二宗卷第九三頁）。則郭國書、蔡坤榮於警
訊時是否遭刑求或誤導而為供述，攸關其等供詞之任意性，自應深入調查審酌。乃原
審未徹查明白，並詳實說明其依據，即逕以郭國書、蔡坤榮於警訊時之供述，作為論
處上訴人販賣海洛因之憑據，亦欠允當。(二)科刑判決所認定之事實，與所採之證據不
相適合，即屬證據上理由矛盾，其判決當然違背法令。原判決謂上訴人於第一審供承
確有販賣海洛因予廖金陽之事實，而以之作為認定上訴人販賣海洛因予廖金陽之依據
（見原判決第六頁第八行）。然由卷內資料以觀，上訴人於第一審係否認販賣海洛因
予廖金陽，辯稱：伊僅代為購買海洛因，海洛因並非伊所出賣等情（見第一審卷第一
一四頁）。足見原判決所認定之上開事實，與所採之證據不相適合，難謂無證據上理
由矛盾之違誤。(三)認定事實所憑之證據，須實際存在，就該案卷宗不難考見者，始克
當之。倘判決書內所記載之證據，與卷宗內筆錄或文件之內容不相適合，則其判決之
根據，實際上並不存在，自屬採證違法。原審以上訴人於前開時地，販賣海洛因給黃
堂皇之事實，業經黃堂皇於警訊及偵查中供證在卷，進而推論上訴人有販賣海洛因予
黃堂皇犯行（見原判決第五頁第十二行）。但稽之卷內資料，並無任何黃堂皇警訊或
偵查筆錄。據此以觀，原判決此部分採證，自屬可議。本院前次發回意旨已詳細指明
，原判決仍未就此詳予研求，而為相同推斷，其瑕疵仍然存在。(四)刑事訴訟法第一百
五十六條第二項規定，被告雖經自白，仍應調查其他必要之證據，以察其是否與事實
相符。其立法目的乃欲以補強證據擔保自白之真實性；亦即以補強證據之存在，藉之
限制自白在證據上之價值。而所謂補強證據，則指除該自白本身外，其他足資以證明
自白之犯罪事實確具有相當程度真實性之證據而言。雖其所補強者，非以事實之全部
為必要，但亦須因補強證據與自白之相互利用，而足使犯罪事實獲得確信者，始足當
之。原判決以上訴人於警訊及偵查中所供承販賣海洛因「二次」予林文字，及林文字
於偵查中供證向上訴人購買海洛因「一次」各等情，作為上訴人曾先後「二次」販賣
海洛因予林文字之依據（見原判決理由二之（五））。然林文字於偵查中既僅供證曾
向上訴人購買海洛因「一次」，則為擔保上訴人所為前揭「另一次」販賣海洛因予林
文字之供述具真實性，應有足以令人確信其陳述為真實之補強證據，始能資為論罪之
依據。乃原審未進一步深入調查，亦未於理由內詳予說明上訴人所為前揭「另一次」
販賣海洛因予林文字之供述，有如何之佐證，足以憑信其所供為與事實相符，遽憑上
訴人之上開自白，而為上訴人曾「另一次」販賣海洛因予林文字之認定，不免速斷。
以上或為上訴意旨所指摘，或為本院得依職權調查之事項。上訴人上訴意旨指摘原判
決不當，非無理由，應認有發回更審之原因。又原判決不另為無罪諭知部分，因公訴
人認其與本件有罪部分，有裁判上一罪關係，亦應併予發回。
據上論結，應依刑事訴訟法第三百九十七條、第四百零一條，判決如主文。
中      華      民      國     九十     年      五      月      十      日
                              最高法院刑事第七庭
                                  審判長法官  吳  雄  銘
                                        法官  池  啟  明
                                        法官  石  木  欽
                                        法官  郭  毓  洲
                                        法官  吳  三  龍
      右正本證明與原本無異
                                              書  記  官
中      華      民      國     九十     年      五      月      十四    日


司法院資訊處製作；財團法人民間司法改革基金會備份。
